【裁判字號】    88,重訴,2345
【裁判日期】    900802
【裁判案由】    清償債務
【裁判全文】
臺灣臺北地方法院民事判決  八十八年度重訴字第二三四五號
    原      告    中聯信託投資股份有限公司
    法定代理人    胡以經
    訴訟代理人    薛鈞
                  鄒忠勇
    被      告    昆山企業股份有限公司
                              設台北市中山區○○○路一五六號一樓
                              .
    兼法定代理人  己○○      住台北市○○○路○段一一九巷六號
                              .
    被      告    丙○○      .
    訴訟代理人    鄭惠蓉律師
    被      告    戊○○      住台北市○○○路○段一一九巷六號
                              .
    被      告    丁○○      住台北市○○○路○段一一九巷六號
                              .
    被      告    甲○○○○ .
                              .
    被      告    乙○○○○ .
                              .
    被      告    己○○      住台北市○○○路○段一一九號六樓
                              .
右當事人間清償債務事件，本院判決如左：
    主    文
被告昆山企業有限公司、己○○、戊○○、丁○○、甲○○○○ ○○○○、乙○○○○ ○○○○應連帶
給付原告新台幣陸仟壹佰肆拾玖萬壹仟貳佰肆拾柒元及自民國八十九年十月三日起至
清償日止，按年息百分之九點六五計算之利息，暨自民國八十九年十月三日至清償日
止，按上開利率百分之二十計算之違約金。
原告其餘之訴駁回。
訴訟費用由被告昆山企業有限公司、己○○、戊○○、丁○○、甲○○○○ ○○○○、乙○○○○ ○○○○
連帶負擔。
本判決第一項於原告以新台幣貳仟零伍拾萬元供擔保後，得假執行。
原告其餘假執行之聲請駁回。
    事    實
甲、原告方面：
一、聲明：
（一）被告應連帶給付原告新台幣（下同）六千一百四十九萬一千二百四十七元及自
      民國八十九年十月三日起至清償日止，按年息百分之九點六五計算之利息，暨
      自八十九年十月三日起至清償日止，按上開利率百分之二十計算之違約金。
（二）原告願供擔保請准宣告假執行。
二、陳述：
（一）被告昆山企業股份有限公司（下稱昆山公司）以訴外人洪榮生（已）、被告
      己○○、丙○○為連帶保證人，於八十三年十二月三十一日分別向原告借款八
      千八百萬元及二千萬元，約定於八十六年六月三十日清償，後經雙方同意二次
      展延期日至八十七年十二月三十一日，目前本金餘額共六千二百萬元，年息分
      別為百分之十點五及百分之十點七五，按月還本付息，原告並得每逄一、四、
      七、十月一日調整一次，依照當時原告基本放款利率各加零碼及壹碼調整，遲
      延履行時，逾期六個月以內者，按逾期時利率之一成，逾期超過六個月者，按
      逾期時之利率二成計算違約金。昆山公司並於八十六年十月六日邀同被告戊○○、丁○○、ＡＬＬＥＮ（自稱洪堯晏）、ＦＲＡＮＫ（自稱洪堯華）連帶保
      證昆山公司積欠原告之本金及利息、遲延利息、違約金、損害賠償及其他從屬
      於主債務之負擔。
（二）詎昆山公司自八十七年十月三十一日起即未依約給付，依兩造約定書第七條第
      一款，本件借款應視為全部到期，經原告聲請執行被告丙○○之股票，領取分
      配款沖償被告積欠之違約金及利息後，尚欠本金六千一百四十九萬一千二百四
      十七元，及自八十九年十月三日起至清償日止按逾期時利率即年息百分之九點
      六五計算之利息，暨自八十九年十月三日起至清償日止，按上開利率之二成計
      算之違約金，其餘被告為連帶保證人，自應與昆山公司負連帶清償之責，為此
      提起本訴。
三、證據：提出本票二紙、約定書一紙、保證書二紙、增補契約書一紙、擔保放款明
    細表一份等影本為證。
乙、被告方面：
壹、被告昆山公司、己○○、戊○○、丁○○、ＡＬＬＥＮ  ＨＵＮＧ、ＦＲＡＮＫ
    ＨＵＮＧ部分：
    被告未於言詞辯論期日到場，亦未提出準備書狀作何聲明或陳述。
貳、被告丙○○部分：
一、聲明：
（一）原告之訴駁回。
（二）如受不利判決，願供擔保請准免予假執行。
二、陳述：
（一）原告既依據消費借貸及連帶保證之法律關係，請求崑山公司清償借款，其餘被
      告負連帶清償責任，則依民法第四百七十四條規定，消費借貸為要物契約，於
      當事人合意外，更須交付金錢或其他代替物，以移轉其所有權於他方，始能成
      立，原告自應就其主張消費借貸已成立及借款已交付之事實，負舉證責任。惟
      查，原告僅提出中聯公司「內部作業」之擔保放款明細帳影本，並無會計上應
      填寫之放款支出傳票及存款憑條，及債務人領取之取款憑條等，用證原告已將
      借款存入債務人帳戶或交付債務人，且原告自起訴至今，仍未提出，故原告就
      其債權之成立未盡舉證責任，應予駁回。
（二）被告於八十三年間應胞兄洪榮生請求，擔任其向原告借款之連帶保證人，該筆
      貸款洪榮生提供其所有座落台北縣淡水鎮，當時市價達三億元之土地設定抵押
      權為擔保。以被告而言，該筆借款既為自己親哥哥所借，且又提供如此高額之
      不動產為抵押，其清償絕不致有問題，所以相關細節亦未深究。被告於八十七
      年底接獲原告寄發之存證信函，內容略謂昆山公司滯欠原告貸款本金六千二百
      萬元並副知被告，被告深覺詫異，經連絡後始知原告與昆山公司間之借款竟以
      被告為連帶保證人，後被告為求儘早解決此事，亦念兄弟親情，不欲再有紛爭
      ，乃與原告進行和解。其間原告營業部王添富經理、鍾志勇先生、黃勝先生數
      度代表原告與被告當面洽談，同意被告將個人所有二千二百九十張亞洲證券股
      票交任原告查封拍賣以抵償債務，原告便免除被告連帶保證人責任，本件訴訟
      程序對被告部分亦將撤回，同時囑被告毋庸出庭，其會負責處理一切云云。被
      告即依約定聽任原告拍賣所有之股票，對原告所進行之本票裁定及執行未表示
      異議，完全配合原告之拍賣，拍賣後扣除手續費及交易稅淨得款九一千四百八
      十一萬九千九百二十六元，已經原告於九十年二月十四日聲請狀自認領取無誤
      。是以，被告依雙方和解內容履行，自不再負連帶保證責任。
（三）按經理人對於第三人之關係，就商號或其分號或其事務之一部，視為其有管理
      上一切必要行為之權，民法第五百五十四第一項定有明文。參照最高法院六十
      七年台上字二七三二號判例：「公司經理人有為公司為營業上所必要之一切行
      為之權限，其為公司為營業上所必要之『和解』，除其內容法律上涉有特別限
      制外，並無經公司特別授權之必要，此為經理人與一般受任人權限之不同處。
      」；最高法院上字一二五七號判例：「就已授與經理權之事務，加以該經理人
      須經商號所有人審查同意後始得為之限制，依民法第五百五十七條之規定，不
      得以之對抗善意第三人。」。本件原告經理人王添富既率同鍾志勇先生、黃勝
      先生，代表原告中聯公司與被告洽談和解事宜（原告對此並不爭執），同意被
      告將個人所有張亞洲證券股票交任原告查封拍賣以抵償債務，原告便免除被告
      連帶保證人責任，有證人余美雲、王惠芳證稱及中信局函示無誤，則本件和解
      內容對於原告本人當然發生效力，不容原告以不合內部程序規定任意推卸。
（四）依銀行法第十二條之一第三項規定：「銀行未來求償時，應先就借款人進行求
      償，其求償不足部分得就連帶保證人平均求償之」，此項立法意旨係在實現向
      主債務人求償之程序正義要求，故銀行就有主債務人及連帶保證人之借款求償
      時，應先就主債務人求償，其求償不足部分，亦僅得就連帶保證人平均求償之
      。而原告拍賣亞洲證券股票所得款已達一千四百八十一萬九千六百二十九元，
      被告丙○○僅僅為六名連帶保證人之一，已逾原告請求賠償總金額六分之一甚
      多，且就本件貸款洪榮生提供其所有座落台北縣淡水鎮，當時市價達三億元之
      土地設定抵押權為擔保（原告對此不爭執），原告既未先向主債務人求償，況
      被告已付部分超過平均應分擔額，原告再向被告求償其餘款項，殊屬違反銀行
      法第十二條之一規定，應予駁回。
（五）依原告九十年二月十四日聲請狀所載，本件本金為六千二百萬元，應收利息以
      百分之九點六五利率計算，自八十七年十月三十一日至八十九年十月二日為一
      千一百五十二萬三千四百二十二元，違約金按逾期六個月以內利率一成或逾期
      六個月以上利率二成計算，自八十七年十二月一日至八十九年十月二日為二百
      三十五萬二千七百七十三元。即約一年時間，本件違約金元加上本件利息，更
      高達八一千三百八十七萬六千一百九十六元，即總共只要四年多時間，本件債
      務所滋生利息及違約金即將超過本金數額（13,876,196  ÷  62,000,000  ＝
      22.38 ﹪），違約金及利息之約定顯然過鉅。又按本案原告請求本金之利息年
      息高達百分之九點六五，已超出民法第二百零三條法定利率為週年百分之五甚
      多；且在目前銀行一年期定存利率，均低於週年百分之五情況，本案原告請求
      利息一年即達一千一百五十二萬三千四百二十二元，原告再請求一年即達二百
      三十五萬二千七百七十三元之違約金，參酌違約金本應推定為損害賠償之預約
      ，在目前社會經濟不景氣狀況，銀行放款獲利情形，顯然與原告實際損害相懸
      殊，已侵害經濟弱者之債務人，故懇請鈞院酌予核減免除。
三、證據：提出原告營業部王添富經理、鍾志勇、黃勝三人名片影本、臺灣臺北地方
    法院民事執行處八十九年六月十六日院文八十九民事執字第一二二九四號函影本
    為證，並聲請傳訊證人蔣余美雲、王惠芳、王添富。
丙、本院依職權調閱本院民事執行處八十九年度執字第一二二九四號民事卷宗。
    理    由
甲、程序方面：
一、本件被告昆山公司、己○○、戊○○、丁○○、ＡＬＬＥＮ  ＨＵＮＧ、ＦＲＡ
    ＮＫ  ＨＵＮＧ，未於言詞辯論期日到場，核無民事訴訟法第三百八十六條各款
    所列情形，爰依原告之聲請，由其一造辯論而為判決。
二、又原告於起訴時請求被告應連帶給付原告六千二百萬元及自民國八十七年十月三
    十一日起至清償日止，按年息百分之九點六五計算之利息，暨自八十七年十二月
    一日起至清償日止，逾期在六個月以內者，按上開利率之一成，逾期超過六個月
    者，按上開利逾之二成計算之違約金。嗣於本院審理中減縮請求為六千一百四十
    九萬一千二百四十七元及自八十九年十月三日起至清償日止，按年息百分之九點
    六五計算之利息，暨自八十九年十月三日起至清償日止，按上開利率百分之二十
    計算之違約金，核與民事訴訟法第二百五十五條第一項第三款規定相符，應予准
    許，合先敘明。
乙、得心證之理由：
一、原告主張被告昆山公司以訴外人洪榮生（已）、被告己○○、丙○○為連帶保
    證人，於八十三年十二月三十一日分別向原告借款八千八百萬元及二千萬元，約
    定於八十六年六月三十日清償，後經雙方同意二次展延期日至八十七年十二月三
    十一日，目前本金餘額為六千二百萬元，年息分別為百分之十點五及百分之十點
    七五機動計算，按月還本付息，遲延履行時，逾期六個月以內者，按逾期時利率
    之一成，逾期在超過六個月者，按逾期時之利率二成計算違約金。昆山公司並於
    八十六年十月六日邀同被告戊○○、丁○○、ＡＬＬＥＮ（自稱洪堯晏）、ＦＲ
    ＡＮＫ（自稱洪堯華）連帶保證昆山公司積欠原告之本金及利息、遲延利息、違
    約金、損害賠償及其他從屬於主債務之負擔。）詎昆山公司自八十七年十月三十
    一日起即未依約給付，依兩造約定書第七條第一款，本件借款應視為全部到期，
    經原告聲請執行被告丙○○之股票，領取分配款沖償被告積欠之違約金及利息後
    ，尚欠本金六千一百四十九萬一千二百四十七元，及自八十九年十月三日起至清
    償日止之利息及違約金未償，又其餘被告為連帶保證人，自應與昆山公司負連帶
    清償之責，為此提起本訴等語。
二、被告丙○○則以原告未能證明本件債權之成立，及原告經理人王添富代表原告，
    同意丙○○將其所有二千二百九十張亞洲證券股票交任原告查封拍賣以抵償債務
    ，原告便免除連帶保證責任，而丙○○亦已依雙方和解約定，將上開股票交原告
    拍賣取償，自不再負連帶保證責任。又原告未先向主債務人求償，且丙○○已付
    部分超過平均應分擔額，原告再向丙○○求償其餘款項，殊屬違反銀行法第十二
    條之一規定，應予駁回。再本件違約金過高，請求法院依民法第二百五十二絛規
    定予以酌減免除等語資為抗辯。
三、被告昆山企業有限公司、己○○、戊○○、丁○○、甲○○○○  ○○○○、乙○○○○  ○○○○
    部分：經查，原告主張被告昆山公司以訴外人洪榮生（已）、被告己○○、丙○○為連帶保證人，於八十三年十二月三十一日分別向原告借款八千八百萬元及
    二千萬元，後經雙方同意二次展延期日至八十七年十二月三十一日，目前本金餘
    額為六千二百萬元，昆山公司並於八十六年十月六日邀同被告戊○○、丁○○、
    ＡＬＬＥＮ（自稱洪堯晏）、ＦＲＡＮＫ（自稱洪堯華）連帶保證昆山公司積欠
    原告之本金及利息、遲延利息、違約金、損害賠償及其他從屬於主債務之負擔。
    詎昆山公司自八十七年十月三十一日起即未依約給付，依兩造約定書第七條第一
    款，本件借款應視為全部到期，經原告聲請執行被告丙○○之股票，領取分配款
    沖償被告積欠之違約金及利息後，尚欠本金六千一百四十九萬一千二百四十七元
    ，及自八十九年十月三日起至清償日止之利息及違約金未償之事實，業據原告提
    出提出本票二紙、約定書一紙、保證書二紙、增補契約書一紙、擔保放款明細表
    一份、分配款受償計算表一紙等影本為證，核屬相符，並經本院調取本院民事執
    行處八十九年度執字第一二二九四號民事卷宗審閱無誤，自堪信為真實，且足認
    本件借款之成立。從而，原告依消費借貸及連帶保證關係，請求被告昆山企業有
    限公司、己○○、戊○○、丁○○、甲○○○○ ○○○○、乙○○○○ ○○○○連帶給付六千一百
    四十九萬一千二百四十七元及如主文第一項所示之利息及違約金，為有理由，應
    予准許。
四、被告丙○○部分：
（一）本件借款債權之成立，已如前述，是以被告丙○○以原告未就其主張消費借貸
      已成立及借款已交付之事實負舉證責任等語尚難採信。
（二）另被告丙○○主張原告營業部之王添富經理、鍾志勇及黃勝數度代表原告與被
      告當面洽談，並與丙○○達成和解，約定丙○○將其所有二千二百九十張亞洲
      證券股票交任原告查封拍賣以抵償債務，原告便免除丙○○連帶保證人責任之
      事實，業據原告提出王添富經理、鍾志勇及黃勝三人之名片，並有證人蔣余美
      雲證稱：「事發之後我陪同丙○○太太跟原告談和解，丙○○談的結論是他名
      下的亞洲證券股票二千二百九十張全部交由原告去賣，免除丙○○之保證責任
      ，原告王添富經理有口頭答應用這方式處理，．．．我們是從去年三月開始談
      ，承辦人是鍾先生和王先生，當時王經理還未到任，王先生是七月初到任，申
      請書是五月一日寄出去的，第一次與王先生談就同意了。」及證人即丙○○配
      偶王惠芳證稱：「收到原告存證信函後，我們跟原告談因為財力有限我們只有
      亞洲證券之股票，原告同意處分亞洲信託的股票，免除我們的保證責任，是王
      經理同意的，我就按照鍾先生擬的內容寫的聲請書．．．。」等語，參以原告
      亦承認有與被告洽談，及原告確聲請本院執行處拍賣丙○○之亞洲證券股票等
      情，堪信王添富同意丙○○將其所有二千二百九十張亞洲證券股票交任原告查
      封拍賣以抵償債務，便免除丙○○連帶保證人責任。
（三）至證人王添富雖於本件審理中證稱：「我並沒有答應被告用這種方式來免除保
      證責任，正當方式一定要寫聲請書，會法務室及稽核室最後由董事長決定，本
      件我只有看到聲請書稿，但是沒有看到被告具名之聲請書。」等語，惟王添富
      僅謂沒有答應用這種方式免除保證責任，非謂沒有洽談和解事宜，且與上開其
      他證人之證詞不符，參以王添富為原告營業部經理，自難期為不利與原告之證
      詞，是王添富否認和解之證詞，尚難採信。又按經理人對於第三人之關係，就
      商號或其分號或其事務之一部，視為其有管理上一切必要行為之權，民法第五
      百五十四第一項定有明文。及公司經理人有為公司為營業上所必要之一切行為
      之權限，其為公司為營業上所必要之和解，除其內容法律上涉有特別限制外，
      並無經公司特別授權之必要，此為經理人與一般受任人權限之不同處，有最高
      法院六十七年台上字第二七三二判例可資參照。是王添富既為原告營業部經理
      ，依上開說明，自有代表原告與丙○○和解之權限。王添富雖證稱免除保證須
      寫聲請書，並會法務室及稽核室，由董事長決定等情，惟此為原告之內部程序
      ，依上開說明自不能拘束丙○○。從而原告經理人既同意丙○○將其所有二千
      二百九十張亞洲證券股票交任原告查封拍賣以抵償債務，便免除丙○○連帶保
      證人責任，此和解約定自應拘束原告，且原告向本院民事執行處聲請執行丙○○所有亞洲證券股票二千二百九十張，並領取分配款一千四百八十一萬九千六
      百二十九元，亦經本院核閱民事執行卷宗屬實，是被告已依和解條件履行，則
      原告自不得再就本件借款請求丙○○負連帶保證責任。從而原告依連帶保證關
      係，請求丙○○給付昆山公司之借款六千一百四十九萬一千二百四十七元及如
      主文第一項所示之利息及違約金，為無理由，應予駁回。
五、兩造陳明願供擔保，聲請宣告假執行或免為假執行，關於原告勝訴部分，經核無
    不合，爰酌定相當之擔保金額宣告之；至原告敗訴部分，其假執行之聲請，已失
    所附麗，應予駁回。
六、本件判決事證已臻明確，兩造其餘攻擊防禦及舉證，核與判決結果無影響，爰不
    另一一論述，附此敘明。
七、結論：原告之訴為一部有理由，一部無理由，依民事訴訟法第三百八十五條第一
    項前段、第七十九條但書、第八十五條第二項、第三百九十條第二項，判決如主
    文。
中      華      民      國    九十      年      八      月      二      日
                                民事第六庭審判長法  官  鄭純惠
                                                法  官  姜悌文
                                                法  官  胡宗淦
右為正本係照原本作成
如對本判決上訴，須於判決送達後廿日內向本院提出上訴狀
中      華      民      國    九十      年      八      月      二      日
                                                法院書記官  劉寶鈴


司法院資訊處製作；財團法人民間司法改革基金會備份。
